臺中高等行政法院判決　　　　　　　　　　　　　　　九十三年度訴字第三七四號
　　　　　　　　　　　　　　　.
　　原　　　告　甲○○
　　訴訟代理人　許智捷　律師
　　被　　　告　財政部臺灣省中區國稅局
　　代　表　人　乙○○
　　訴訟代理人　丙○○
右當事人間因綜合所得稅事件，原告不服財政部中華民國九十三年六月十六日台財訴
字第○九三○○一四八六七號訴願決定，提起行政訴訟。本院判決如左︰
　　主  文
復查決定及訴願決定均撤銷。
原告其餘之訴駁回。
訴訟費用由被告負擔。
　　事  實
甲、事實概要：緣原告未辦理民國八十九年度綜合所得稅結算申報，經被告以其漏報
    銷售偽造財團法人台灣省台中縣大甲鎮鎮瀾宮（下稱鎮瀾宮）捐款收據之其他所
    得新台幣（下同）三、○二五、七○○元，乃通報被告所屬大智稽徵所歸課綜合
    所得總額三、○二五、七○○元，除補徵應納稅額五八九、○一○元，並按所漏
    稅額處一倍罰鍰計五八九、○○○元。原告不服，申經復查未獲變更，提起訴願
    遞遭駁回，遂提起行政訴訟。
乙、兩造聲明：
一、原告聲明求為判決：訴願決定、復查決定及原處分均撤銷。
二、被告聲明求為判決：原告之訴駁回。
丙、兩造之陳述：
壹、原告起訴意旨略以：
一、依租稅法律主義之課稅要件法定原則，課稅之構成要件與稅捐之稽徵程序均以法
    律明定為限。按立法者固得適當運用不確定法律概念或概括條款，惟該概括條款
    應為受規範者所得預見，亦即應透過一般性立法技術解釋，而得合理預見立法者
    所欲規範之範疇（釋字第四三二號解釋意旨參照）。雖所得稅法第八條第十一款
    及第十四條第一項第十類均為概括性規定，惟此概括規定非可任意擴張或類推適
    用，否則即與租稅法律主義有違。在「量能課稅」的基本原則下，自上開條文規
    定可知並非有財產收入之外觀即屬本法課徵標的，尚必須引起財產收入的經濟行
    為結果，造成整體財產的增加，為國家所肯認得合法終局保有者方屬之。而犯罪
    所得之物，依刑法第三十八條第三項規定屬得沒收之物，並不承認犯罪者得合法
    終局保有不法所得，故解釋上不法所得並不該當該課徵要件。另由所得稅法第八
    條所列之經濟行為樣態，可知所得稅課徵標的是個人參與市場交易活動所得之財
    產增加，而不法行為並非經由國家所提供之合法市場運作環境交易而得之增益，
    故自立法體系之技術解釋，其非屬該條第十一款之「其他收益」自明。
二、次按行政機關基於職權對於稅法所為之解釋，若涉及法律所定之納稅主體、稅目
    、稅率、納稅方法及納稅期間者，應謹守法律所定之範圍，不得增加人民之納稅
    義務外，兼指納稅及免稅之範圍，均應依法律之明文。至主管機關訂定之職權命
    令或施行細則，僅能就實施母法有關事項而為規定，如涉納稅及免稅之範圍，仍
    當依法律之規定，方符憲法所示租稅法律主義之本旨（釋字第二一○號解釋參照
    ）。財政部八十一年二月二十日台財稅第八一○七五九七六三號函釋，雖認定經
    營六合彩賭博之收入為納稅範圍，得予課稅，惟不法所得之課徵於所得稅法並無
    明文規範，而按諸立法體系解釋，亦無法合理推知其為立法者所欲課徵之對象，
    則縱令因此與立法者整體租稅制度規劃間有少許誤差（如實質課稅原則），但此
    等誤差亦只能由立法者加以修正，非行政機關或司法者所應越俎代為決定，更無
    從以「比照」等類推方式增加人民不利負擔，故上開函釋有違租稅法定主義。況
    依稅捐稽徵法第一條之一之規定，財政部之釋示令函所應適用之對象，僅侷限於
    具體申請之個案，例外僅於有利納稅義務人之解釋，方得擴大適用。惟被告並未
    另行函請財政部解釋，且前揭函釋對象係針對經營六合彩賭博之收入行為，與本
    案為「偽造捐款收據」顯不相同，又非屬對納稅義務人有利，依大法官釋字第二
    一六號解釋意旨，法院得依法獨立審判並不受行政命令之拘束，自得不援引適用
    之。
三、依改制前行政法院三十九年度判字第二號及三十六年度判字第一六號判例意旨，
    行政機關對於人民之違法事實予以處罰，即須確實證明該違法之事實。次依行政
    訴訟法第一百三十六條及民事訴訟法第二百七十七條之規定，原告既否認有不法
    所得，被告即應就該不法行為確有所得，及所得之金額數量之積極事實負舉證之
    責。由八十九年七月十一日及二十七日法務部調查局南投縣調查站（下稱南投調
    查站）調查筆錄所載，原告僅承認實際接觸對象僅為李芝萍、賴室羽、朱明君、
    陳鳳珠、林光元、李光前、徐秉琥、沈堅、張其美等九人，而查緝案件調查報告
    書所載之王坤復等二百一十人偽造捐贈收據，已為原告所否認，又原告在此筆錄
    僅證稱只收取百分之三．二五至百分之五佣金。另依該報告書第二項所載，實際
    僅抽核王坤復等五人，並未全面清查確定均為原告所為。縱認偽造捐贈收據為原
    告所為，亦無證據證明原告確有自前開人等取得對價而有所得，況原告並未證稱
    有實際所得，林光元、陳鳳珠、黃妙賞及朱明君等人之證詞亦未指出實際給付金
    額。另依被告於九十三年十一月二十五日準備程序所提之八十八年度納稅義務人
　　涉嫌購買捐贈收據者之基本資料明細表資料，該明細表資料為被告所列印，並無
　　捐贈收據互相對照佐證，尚難認為真正。且自所附之承諾書所示，黃妙賞、何文
　　娟及莊瑞興等三人分別以一萬五千六百元、二萬元及二萬八千元向「周明仁」購
    得。但除參酌前揭南投調查站調查筆錄，原告所自認接洽之對象並未包含該三人
    ，則該稱之「周明仁」是否為原告，並非無疑。況該三人所證稱之金額，僅為購
    得之金額，並非直指為原告實際取得。又明細表所示簡秀琴等六十三人，於「申
    報捐贈金額」欄並無記載，則其等是否有無申報，及申報金額之多寡均未詳明，
    自難據此認定原告之實際所得數量。又台灣台中地方法院九十一年訴字第二五八
    ○號刑事判決，係指所行使之偽造捐款收據上所載之總金額為一千五百七十四萬
    六千元，而被告認定原告所得為三百零二萬五千七百元，自有違誤。再者，依據
    前開財政部函釋意旨，縱認本件仍應課稅，亦應待台灣台中地方法院於九十三年
    宣判，始知未經宣告沒收，而應負課稅義務，而九十三年度之賦稅係九十四年始
    為申報，是原告迄今依法尚毋庸申報稅捐，被告據此命課稅及罰鍰處分，顯非適
    法。
四、由所得稅法第一百一十條第二項之規定可知，其性質核屬「漏稅罰」。參照大法
    官釋字第二七五、五○三號解釋意旨，「漏稅罰」並非僅有違反作為義務之行為
    即應受處罰，而須具有處罰法定要件之漏稅事實方得為之，亦即該「漏稅罰」之
    前提限有故意、過失，惟均須國家對行為人的行為，有認識「一般法律規範」之
    合理期待可能性，方得課予行為人不作為之義務。再按本案本稅以不法所得為課
    徵對象既已違法，不應存續，則附隨本稅所生之罰鍰，自亦無所附存。縱認不法
    所得應予課徵所得稅，既本稅課徵對象，須直待本案刑事判決確定時，方可確認
    有不法行為及所得，而生繳稅義務，至罰鍰部分則應待義務違反後，才有課處罰
    鍰之必要。若認行為人於不法行為實施時，即負有申報之義務，無異強令行為人
    自白犯罪，違反刑事訴訟法第一百五十四條規定及最高法院九十二年台上字第二
    五七○號判決揭示之無罪推定及被告不自證己罪原則，故於判決未確定前，國家
    對不法行為，並無從期待行為人有自證己罪及申報之義務。是國家對原告之不法
    行為，並無期待原告為自證己罪之申報，況原告不法行為之目的係在獲取不法之
    利益，而非在逃漏稅捐，自無申報義務違反之故意過失可言。
貳、被告答辯意旨略以：
一、關於其他所得部分：依所得稅法第二條規定，凡中華民國來源所得均應課徵所得
    稅，並不限於來自合法途徑之所得，本件原告八十九年度漏報銷售偽造鎮瀾宮捐
    款收據之其他所得三、○二五、七○○元，原核定將之歸課其綜合所得稅，並不
    違反租稅法定主義。雖原告主張其銷售偽造收據案現仍審理中，被告不應逕予核
    定系爭其他所得云云，按原告因偽造鎮瀾宮收據涉及刑事訴訟部分雖尚未判決，
    惟其向購買者按收據金額收取百分之三點二五至百分之五之所得，經其八十九年
    七月二十七日於法務部調查局南投縣調查站（下稱南投縣調查站）坦承不諱，有
    調查筆錄可稽，且買受人林光元、陳鳳珠、黃妙賞及朱明君等四人於臺灣高等法
    院臺中分院九十二年上訴字第五二九號及臺灣臺中地方法院檢察署八十九年度偵
    字第一一九六一、一六三五一號庭訊時亦稱，渠等以收據金額百分之六至百分之
    八向原告購買，依實質課稅原則，原核定並無不合。
二、關於罰鍰部分：按納稅義務人既有應課稅之所得額，即應依規定期限辦理結算申
    報，尚不得以非屬合法所得作為未申報免責之論據。次按本件處罰鍰之標的係原
    告「漏報所得」，並非其是否「從事不法行為」，是原告從事該不法行為之原始
    動機與本件漏報所得處罰鍰並無關聯。故本件原告漏報八十九年度其他所得三、
    ○二五、七○○元，短漏所得稅額五八九、○一○元，有南投縣調查站調查筆錄
    等影本可稽，違章事證明確，被告依行為時所得稅法第七十一條第一項前段及第
    一百十條第二項規定，按補徵稅額處一倍罰鍰五八九、○○○元並無違誤。
　　理  由
一、按「個人之綜合所得總額，以其全年左列各類所得合併計算之．．．第十類：其
    他所得：不屬於上列各類之所得，以其收入額減除成本及必要費用後之餘額為所
    得額。」為所得稅法第十四條第一項第十類所明定。次按「納稅義務人應於每年
　　二月二十日起至三月底止，填具結算申報書，向該管稽徵機關，申報其上一年度
　　內構成綜合所得總額．．．之項目及數額，以及有關減免、扣除之事實，並應依
    其全年應納稅額減除．．．扣繳稅額及可扣抵稅額，計算其應納之結算稅額，於
    申報前自行繳納。」、「納稅義務人未依本法規定自行辦理結算申報，而經稽徵
    機關調查，發現有依本法規定課稅之所得額者，除依法核定補徵應納稅額外，應
    照補徵稅額，處三倍以下之罰鍰。」各為行為時所得稅法第七十一條第一項前段
    及第一百十條第二項所明定。
二、本件原告未辦理八十九年度綜合所得稅結算申報，經被告以其漏報銷售偽造鎮瀾
    宮捐款收據之其他所得三、○二五、七○○元，乃通報被告所屬大智稽徵所歸課
    綜合所得總額三、○二五、七○○元，除補徵應納稅額五八九、○一○元，並按
    所漏稅額處一倍罰鍰計五八九、○○○元。原告不服，申經復查未獲變更，循序
    提起行政訴訟。
三、原告訴稱：依租稅法律主義之課稅要件法定原則，課稅之構成要件與稅捐之稽徵
    程序均以法律明定為限。所得稅課徵標的是個人參與市場交易活動所得之財產增
    加，而不法行為並非經由國家所提供之合法市場運作環境交易而得之增益，故自
    立法體系之技術解釋，其非屬所得稅法第八十一條第十一款之「其他收益」。依
　　改制前行政法院三十九年度判字第二號及三十六年度判字第一六號判例意旨，行
    政機關對於人民之違法事實予以處罰，即須確實證明該違法之事實。次依行政訴
    訟法第一百三十六條及民事訴訟法第二百七十七條之規定，原告既否認有不法所
    得，被告即應就該不法行為確有所得，及所得之金額數量之積極事實負舉證之責
    。原告於八十九年七月十一日及二十七日南投調查站調查筆錄，僅承認對偽造捐
    贈收據只收取百分之三．二五至百分之五佣金，又台灣台中地方法院九十一年訴
    字第二五八○號刑事判決，係指所行使之偽造捐款收據上所載之總金額為一千五
    百七十四萬六千元，而被告認定原告所得為三百零二萬五千七百元，自有違誤。
    縱認本件仍應課稅，亦應待台灣台中地方法院於九十三年宣判，始知未經宣告沒
    收，而應負課稅義務，而九十三年度之賦稅係九十四年始為申報，是原告迄今依
    法尚毋庸申報稅捐，被告據此命課稅及罰鍰處分，顯非適法等語。
四、再按凡在中華民國境內取得之其他所得，不論其來源如何，除符合所得稅法第四
    條規定免納所得稅外，均無免稅之規定。是原告於八十九年間，因銷售偽造鎮瀾
    宮捐款收據收取佣金，而有所得，已實現其收入，依實質課稅原則，自屬所得稅
    法第十四條第一項第十類所規定之其他所得，應課徵原告綜合所得稅，而原告依
    首開規定，於應申報其此部分所得時，並未經有關機關對其所得為沒收或沒入處
    分，亦未有追繳之情形（其於本件審理中所提出之台灣台中地方法院於九十二年
    十二月二十五日九十一年度訴字第二五八八○號判決，對於原告之犯罪所得，並
    未諭知宣告沒收，如其於法定期間申報後，經相關機關為沒收等處分，再由稅捐
    稽徵機關依職權或由原告申請更正退稅之），原告自應依法申報其此部分所得，
    此並不違反原告所指稱之租稅法律主義之課稅要件法定原則。
五、復按稅捐稽徵機關認納稅義務人有所得，予以課徵綜合所得稅，此要件事實，為
    權利發生要件，應由稅捐稽徵機關負舉證責任，而此舉證之方法如為推定，其基
    礎應力求客觀公正，並不違經驗及論理法則。經查，本件被告認原告有該年度其
    他所得三、○二五、七○○元，係以南投調查站筆錄等資料為依據，原告於八十
    九年七月十一日及同月二十七日南投調查站調查筆錄（原處分卷三二及三五頁）
    ，對調查人員所提示之一百十八張所載購買各類捐款收據之解譯資料，承稱係其
    於八十九年一至三月間開立並銷售各地財團法人寺廟捐款給予需要的人作為申報
    所得稅扣抵之用，並稱對系爭偽造捐贈收據只收取百分之三．二五至百分之五佣
    金，另被告再就該資料以電腦查詢購買捐贈收據之人有無向稅捐稽徵機關申報所
    得稅，而查出此部分申報金額為五六、三六四、○○○元，扣減內含李芝萍介紹
    時長安、陳麗君二十五萬元之百分之四及林光元、劉慧娟購買八十萬元之百分之
    八費用，再扣減分局、稽徵所剔除金額三百六十萬元，為五八、九一四、○○○
    元，再乘以百分之五收取費用金額為二、九四五、七○○元，再加上李芝萍介紹
    佣金一萬元，陳鳳枝支付費用六千元，及林光元、劉慧娟支付百分之八費用六萬
    四千元，合計原告所得額為三、○二五、七○○元。惟被告以上開五八、九一四
    、○○○元乘以百分之五計算原告之所得額，縱使向原告購買該捐贈收據之林光
    元、陳鳳珠、黃妙賞及朱明君等四人，於臺灣高等法院臺中分院九十二年上訴字
    第五二九號及臺灣臺中地方法院檢察署八十九年度偵字第一一九六一、一六三五
    一號庭訊時，均稱渠等以收據金額百分之六至百分之八向原告購買等語，然捐贈
    收據金額並非一致，有三萬元至二百萬元不等，且有數百張之多，購買人亦眾，
    衡情購買者之金額依收據上金額之比例應有不同，因原告在前述調查筆錄僅承稱
    對系爭偽造捐贈收據只收取百分之三．二五至百分之五佣金，被告均以捐贈收據
    金額之百分之五計算原告之所得額，僅以林光元等四人之購買收據費用之證言，
    而未以具體客觀之事證為依據，自有認定課稅事實未依上開證據法則之違法。
六、次論關於行政訴訟法第一百三十三條規定於撤銷訴訟，行政法院應依職權調查證
    據，其立法意旨為撤銷訴訟之當事人，一為公權力主體之政府機構，一為人民，
　　二者有不對等之權力關係，且政府機關之行政行為常涉及公務機密，人民取得資
　　料亦屬不易，為免人民無從舉證而負擔不利之效果，而有此規定。惟此在使行政
　　法院於裁判時，作為裁判基礎之資料不受當事人主張之拘束，並得就依職權調查
　　所得之資料，經辯論後，採為判決基礎，然依上述稅捐稽徵機關對於納稅義務人
　　之所得，負舉證責任，並稽之該立法意旨，此舉證責任並不能因法院採職權調查
　　證據而免除。
七、至原告另稱依台灣台中地方法院九十一年訴字第二五八○號刑事判決書所載，其
    所行使之偽造捐款收據上所載之總金額為一千五百七十四萬六千元乙節。惟行政
    訴訟事件與刑事案件之目的及性質相間，故兩者調查取證之方向亦不同，刑事判
    決認定之事實，並不等同於行政訴訟所應依據之事實，本件被告依南投調查站調
    查人員所提示原告當時所于爭執之一百十八張各類捐款收據資料，再就該資料以
    電腦查詢購買捐贈收據之人有無向稅捐稽徵機關申報所得稅，而查出此部分申報
    金額為五六、三六四、○○○元，自屬有據，僅被告以捐贈收據金額百分之五計
    算原告之所得額，有前開採證之違法，是原告此部分主張，自不足採，併予敘明
    。
八、綜上所陳，原告所訴被告對於其於本年度漏報銷售偽造鎮瀾宮捐款收據之其他所
    得，予以補稅及罰鍰，有違租稅法律主義之課稅要件法定原則，雖難認有據。惟
    復查決定計算原告之所得額，有上開違誤之處，影響本件原告之應納稅額及罰鍰
    ，訴願決定予以維持，亦有未合，自應由本院將此復查決定及訴願決定一併撤銷
    ，另由被告查明事實後，另為處分，俾臻適法。至原告另行請求撤銷原處分即原
    課稅及罰鍰處分部分，按原告不服被告該處分，依稅捐稽徵法第三十五條第一項
    之規定向被告申請復查，由被告自為審核原處分有無違法，如有違法情形，應重
    作處分，而本件復查決定既經本院撤銷，則回復至復查程序，由被告對原課稅及
    罰鍰處分依本院上開判決意旨予復查決定，如逕行請求撤銷原課稅及罰鍰處分，
    無異以稽徵機關對納稅義務人無當年度課稅及罰鍰處分權，是原告請求撤銷該處
    分之訴部分，為無理由，應予駁回。
據上論結，本件原告之訴為一部無理由、一部有理由，依行政訴訟法第一百九十五條
第一項、第一百零四條，民事訴訟法第七十九條，判決如主文。
中　　華　　民　　國　　九十三　　　年　　　十二　　　月　　　廿二　　　日
                 臺 中 高 等 行 政 法 院   第 三 庭
                                審 判 長 法      官　沈　應　南
                                         法      官　林　秋　華
                                         法      官　許　武　峰
右正本證明與原本無異。
如不服本判決，應於判決送達後二十日內向本院提出上訴書狀，其未表明上訴理由者
，應於提起上訴後二十日內向本院提出上訴理由書（須依對造人數附具繕本）；如於
本判決宣示或公告後送達前提起上訴者，應於判決送達後二十日內補提上訴理由書（
須附繕本）。未表明上訴理由者，逕以裁定駁回。
提起上訴應預繳送達用雙掛號郵票三九○元（三十四元及五元郵票各十份)。
中　　華　　民　　國　　九十三　　　年　　　十二　　　月　　　廿二　　　日
                                         法院書記官  王  永  慶
